【裁判字號】    89,易,2175
【裁判日期】    900112
【裁判案由】    詐欺
【裁判全文】
臺灣高雄地方法院刑事判決                        八十九年度易字第二一七五號
    公  訴  人  臺灣高雄地方法院檢察署檢察官
    被      告  甲○○
右列被告因詐欺案件，經檢察官提起公訴（民國八十九年度偵字第五九一二號），本
院判決如左：
    主  文
甲○○無罪。
    理  由
一、公訴意旨略以：被告甲○○意圖為自己不法之所有，並基於概括犯意，先後於民
    國八十八年八月二十五日、八十八年十一月二十五日，參加由告訴人乙○○擔任
    會首，在其高雄縣鳳山市○○○路一七六巷四三號之住處邀集之互助會，每會會
    款均為新台幣（以下同）一萬元，被告均於第一會即標取會款，隨後即不繳納死
    會會款，共計以此方式詐得一百三十萬元，經告訴人催討，被告始簽發面額一百
    三十萬元之本票一紙，交付告訴人，詎屆期提示，不獲付款，告訴人始知受騙，
    因認被告涉犯刑法第三百三十九條第一項之詐欺取財罪嫌。
二、按犯罪事實應依證據認定之，無證據不得推定其犯罪事實。不能證明被告犯罪者
    ，應諭知無罪之判決，刑事訴訟法第一百五十四條、第三百零一條第一項分別定
    有明文。又事實之認定，應憑證據，如未能發現相當之證據，或證據不足以證明
    ，自不能推測或擬制之方法，以為裁判之基礎，亦經最高法院著有四十年台上字
    第八六號判例可資參照。又告訴人之告訴，係以使被告受刑事訴追為目的，是其
    陳述是否與事實相符，仍應調查其他證據以資審認（最高法院五十二年台上字第
    一三００號判例參照）。次按刑法第三百三十九條第一項詐欺罪之成立，以意圖
    為自己或第三人不法之所有，以詐術使人將本人或第三人之物交付為要件。所謂
    以詐術使人交付，必須被詐欺人因其詐術而陷於錯誤，若其所用方法，不能認為
    詐術，亦不致使人陷於錯誤，即不構成該罪（最高法院四十六年台上字第二六０
    號判例參照）。
三、公訴人指被告甲○○涉有詐欺取財犯行，無非以告訴人之指訴、卷附本票一紙、
    會單二紙支票及被告標取會款後，即拒不支付死會會款等情，資為論罪之依據。
    訊之被告固坦認有參加告訴人所邀集之互助會，前後共五組互助會，均已標取會
    款，尚欠告訴人一百三十萬元之死會會款之事實，惟堅決否認有何詐欺犯行，辯
    稱：伊參加互助會之初，在診所當護士，月入三萬元，先生開怪手月入七、八萬
    元，尚可正常繳納五組互助會，有一會已正常結束，後來因投資股票虧損，且已
    離婚，繳不起會款，就沒有再繳等語。經查，被告先後參加告訴人所邀集之互助
    會共五組，其中一會（每月二十日開標，會款二萬元）已正常結束，其餘四會均
    已標取會款，尚欠告訴人死會會款一百三十萬元之事實，業據被告及告訴人分別
    陳明在卷，並有會單影本四紙、本票影本十九紙在卷可證。被告參加互助會之初
    ，係在診所當護士，月入三萬元，其夫駕駛怪手為業，月入七、八萬元，告訴人
    於被告參加其邀集之互助會時，有求證被告及其夫之職業及經濟來源一節，亦據
    告訴人於本院審理中陳明在卷（本院九十年一月二日審判筆錄），被告於參加互
    助會之初，其經濟情況尚非陷於支付不能之狀態，告訴人復就被告之經濟來源為
    適當之求證與評估，始同意被告參加互助會，且被告參加之五組互助會，其中有
    一會（每月二十日開標，會款二萬元）已正常結束，是被告於參加告訴人所邀集
    之互助會時，顯未施用詐術，告訴人亦不致陷於錯誤。又參與競標以標取會款係
    會員之權利，被告參加告訴人所邀集之五組互助會，標取會款時，告訴人亦未加
    以阻止，縱使被告事後因投資股票虧損，標取會款後週轉不靈，無法繳納死會會
    款，亦難認標會時即有不法所有之意圖。本件純屬互助會會款債務不履行之民事
    糾紛，與刑法詐欺罪之客觀構成要件有間，自難以該罪相繩。此外，本院復查無
    其他積極證據，足以證明被告有何詐欺犯行，不能證明被告犯罪，自應為無罪之
    諭知。
據上論斷，應依刑事訴訟法第三百零一條第一項，判決如主文。
本案經檢察官洪期榮到庭執行職務。
中      華      民      國      九十      年      一      月    十二    日
                                  臺灣高雄地方法院刑事第三庭
                                      法  官    涂  裕  洪
右為正本，係照原本作成，證明與原本無異。
如不服本判決，應於送達後十日內，向本院提出上訴狀。
                                      書記官    許  麗  珠
中      華      民      國      九十      年      一      月    十二    日


司法院資訊處製作；財團法人民間司法改革基金會備份。
